# Les fonctions apply {#apply}

La famille des fonctions `apply` est intégrée dans le package *base* déjà chargé en mémoire dans RStudio.
Ces fonctions évitent d’avoir recours aux boucles.
Dans ce TP, nous aborderons uniquement les fonctions `apply`, `lapply` et `tapply`. Mais, il en existe d'autres telles que `sapply`, `mapply`, `vapply`, etc.

## Fonction apply

La fonction `apply` est la fonction de base des fonctions de cette famille.
Elle est utile pour appliquer une fonction sur chaque colonne d’une matrice. L'argument `MARGIN` permet de préciser si on veut appliquer la fonction `mean` pour chaque ligne ou chaque colonne.

Ici l'objet X convertit le data frame en matrice, c'est pourquoi la fonction `apply` renvoie que des vecteurs de type `character`. 

```{r}
apply(X = iris, MARGIN = 2, FUN = class)
```

```{r}
apply(X = iris[, 1:4], MARGIN = 2, FUN = mean)
```

## Fonction lapply

La fonction `lapply` se construit de la même façon que la fonction `apply` à l’exception que le résultat renvoyé est une liste
La fonction `lapply` prend en entrée une liste, un vecteur ou un data frame / matrice contrairement à la fonction `apply`.

```{r}
lapply(X = iris , function(x) class(x))
```

```{r}
lapply(X = colnames(iris) , function(x) summary(iris[,x]))
```

Quand on regarde de plus près, on se rend compte, que ces fonctions peuvent jouer le même rôle qu'une boucle.

```{r}
lapply(X = colnames(iris) , function(x) x)
```

## Fonction sapply

La fonction sapply est similaire à la fonction lapply sauf qu'elle ne retourne pas de liste mais un vecteur ou une **matrice**.

```{r}
sapply(X = iris , function(x) class(x))
```

## Fonction tapply

La fonction `tapply` adopte la même approche que la fonction `aggregate`. Elle permet d'agréger des données. Les arguments de la fonction d'agrégation sont renseignés dans la fonction `tapply` et non dans la fonction d'agrégation.

```{r}
tapply(X = iris$Sepal.Length, INDEX = iris$Species, FUN = mean, na.rm = TRUE)
```

## Exercice

### Sujet

a. Calculez le taille moyenne pour chaque race de personnage Star Wars (`species`)

```{r,include=FALSE}
tapply(X = starWars$height, INDEX = starWars$species, FUN = mean, na.rm = TRUE)
```

b. Appliquez la fonction `build_plot` sur le data frame Star Wars en utilisant la fonction lapply.

```{r, include=FALSE}
lapply(X = starWars, function(x) build_plot(x))
```

c. Calculer la moyenne de chaque variable numérique en utilisant la fonction `sapply` et `lapply`.

```{r, include=FALSE}
col_numeric <-  sapply(X = starWars, function(x) is.numeric(x))
lapply(X = starWars[ ,col_numeric], function(x) mean(x, na.rm = TRUE))
```


### Correction

a. Calculez le taille moyenne pour chaque race de personnage Star Wars (`species`)

```{r,eval=FALSE}
tapply(X = starWars$height, INDEX = starWars$species, FUN = mean, na.rm = TRUE)
```

b. Appliquez la fonction `build_plot` sur le data frame Star Wars en utilisant la fonction lapply.

```{r,eval=FALSE}
lapply(X = starWars, function(x) build_plot(x))
```

c. Calculer la moyenne de chaque variable numérique en utilisant la fonction `sapply` et `lapply`.

```{r,eval=FALSE}
col_numeric <-  sapply(X = starWars, function(x) is.numeric(x))
lapply(X = starWars[ ,col_numeric], function(x) mean(x, na.rm = TRUE))
```
