---
output:
  pdf_document: default
  html_document: default
---
# Jeux de données utilisés {#all_dataset}

Ce chapitre présente les différents jeux de données utilisés dans ce livre.

```{r, echo=FALSE, warning=FALSE, message=FALSE}
library(knitr)
library(kableExtra)
library(dplyr)
taille <- 12
```


## Iris 🌺

Le jeu de données présente les caractéristiques de 3 espèces de fleurs. Il est intégré au package *datasets* déjà chargé à chaque ouverture de session dans RStudio.

Voici la présentation du jeu de données :

* `Sepal.Length` : longueur du sépale
* `Sepal.Width` : largeur du sépale
* `Petal.Length` : longueur du pétale
* `Petal.Width` : largeur du pétale
* `Species` : l'espèce de la fleur

```{r}
dim(iris)
```

Voici un extrait du dataset :

```{r, echo=FALSE, warning=FALSE, message=FALSE}
kable(head(iris,n = 20), "html") %>% kable_styling("striped", font_size = taille) %>% scroll_box(width = "100%", height = "400px")
```

## Histoire de vie (hdv2003) 🗨

Le jeu de données est un extrait de l'enquête *Histoire de vie* réalisée par l'INSEE en 2003. Il contient 2000 individus et 20 variables.

Pour pouvoir utiliser ces données, il faut d'abord charger l'extension `questionr` (après l'avoir installée, bien entendu) :

```{r, warning=FALSE}
library(questionr)
```

Nous devons ensuite indiquer à R que nous souhaitons accéder au jeu de données à l'aide de la commande `data` :

```{r}
data(hdv2003)
```

Cette commande ne renvoie aucun résultat particulier (sauf en cas d'erreur), mais vous devriez voir apparaître dans l'onglet *Environment* de RStudio un nouvel objet nommé `hdv2003` :

On utilise la fonction `dim` pour connaître la taille du dataset

```{r}
dim(hdv2003)
```

Voici un extrait du dataset :

```{r, echo=FALSE, warning=FALSE, message=FALSE}
kable(head(hdv2003,n = 20), "html") %>% kable_styling("striped", font_size = taille) %>% scroll_box(width = "100%", height = "400px")
```

## NYC Flights 2013 ✈

Le package `nycflights13` propose plusieurs `data.frame`. Ceux-ci correspondent aux données de tous les vols au départ d'un des trois aéroports de New-York en 2013.

```{r, message=FALSE, warning=FALSE}
library(nycflights13)
ls("package:nycflights13")
```

### Flights

Cette table présente les informations qui caractérisent un vol, Voici la présentation du jeu de données :

- `year`, `month`, `day` : date du vol.
- `dep_time`, `arr_time` : Heures de départ et d'arrivée réelles (format HHMM ou HMM).
- `sched_dep_time`,`sched_arr_time` : Heures de départ et d'arrivée prévues (format HHMM ou HMM).
- `dep_delay`, `arr_delay` : Retards de départ et d'arrivée, en minutes. Les temps négatifs représentent des départs / arrivées précoces.
- `carrier` : Abréviation à deux lettres des compagnies aériennes.
- `flights` : Numéro de vol
- `tailnum` : Immatriculation de l'avion
- `origine`, `dest` : Aéroport de départ et destination.
- `air_time` : Durée du vol en minutes.
- `distance` : Distance entre les aéroports, en miles.
- `hour` , `minute` : Heure de départ prévue divisée en heures et minutes.
- `time_hour` : Date et heure prévues du vol

```{r}
dim(flights)
```

Voici un extrait du dataset :

```{r, echo=FALSE, warning=FALSE, message=FALSE}
kable(head(flights,n = 20), "html") %>% kable_styling("striped", font_size = taille) %>% scroll_box(width = "100%", height = "400px")
```

### Airlines

La table `airlines` contient des données sur les compagnies aériennes

```{r}
dim(airlines)
```

Voici un extrait du dataset :

```{r, echo=FALSE, warning=FALSE, message=FALSE}
kable(head(airlines,n = 20), "html") %>% kable_styling("striped", font_size = taille) %>% scroll_box(width = "100%", height = "400px")
```

### Airports

La table `airports` contient des informations sur les aéroports

```{r}
dim(airports)
```

Voici un extrait du dataset :

```{r, echo=FALSE, warning=FALSE, message=FALSE}
kable(head(airports,n = 20), "html") %>% kable_styling("striped", font_size = taille) %>% scroll_box(width = "100%", height = "400px")
```

### Weather

La table `weather` contient des informations sur les conditions météorologiques

```{r}
dim(weather)
```

Voici un extrait du dataset :

```{r, echo=FALSE, warning=FALSE, message=FALSE}
kable(head(weather,n = 20), "html") %>% kable_styling("striped", font_size = taille) %>% scroll_box(width = "100%", height = "400px")
```
### Planes

La table `planes` contient des informations sur les appareil

```{r}
dim(planes)
```

Voici un extrait du dataset :

```{r, echo=FALSE, warning=FALSE, message=FALSE}
kable(head(planes,n = 20), "html") %>% kable_styling("striped", font_size = taille) %>% scroll_box(width = "100%", height = "400px")
```

## Google 📱

Le dataset `google.csv` décrit des applications du store google.
Le fichier est issu du site [ Kaggle ](https://www.kaggle.com/lava18/google-play-store-apps). Il a été adapté dans ce livre.

Voici la présentation du jeu de données :

- `App` : Nom de l'application
- `Category` : Catégorie de l'application
- `Rating` : Note moyenne des utilisateurs
- `Reviews` : Nombre d'avis d'utilisateurs
- `Installs` :  Nombre d'installation
- `Type` : Application gratuite / payante
- `Price` : Prix de l'application
- `Content.Rating` : Public concerné
- `Last.Updated` : Date de la dernière version
- `Size_recode` : Taille de l'application (en Mo)

```{r}
google <- read.csv(file = "./dataset/google.csv", sep = '\t')
```

```{r}
dim(google)
```

Voici un extrait du dataset :

```{r, echo=FALSE, warning=FALSE, message=FALSE}
kable(head(google,n = 20), "html") %>% kable_styling("striped", font_size = taille) %>% scroll_box(width = "100%", height = "400px")
```

## Pokemon 🐾

Le dataset `pokemon.xlsx` décrit les statistiques des pokemon des deux premières générations.
Le fichier est issu du site [ Kaggle ](https://www.kaggle.com/rounakbanik/pokemon). Il a été adapté dans ce livre

Voici la présentation du jeu de données :

- `pokedex_number` : numéro du pokemon
- `nom` : nom du pokemon
- `generation` : le numéro de génération dont est issu le pokemon
- `is_legendary` : Oui / Non si le pokemon est légendaire
- `type` : le type du pokemon
- `weight_kg` : le poids du pokemon en kg
- `height_m` : la taille du pokemon en mètre
- `attack` : la puissance d'attaque du pokemon
- `defense` : la puissance de défense du pokemon
- `speed` : la vitesse du pokemon


```{r, warning=FALSE, message=FALSE}
library(readxl)
pokemon <- read_excel(path = "./dataset/pokemon.xlsx", sheet = "pokemon")
```


```{r}
dim(pokemon)
```


```{r, echo=FALSE, warning=FALSE, message=FALSE}
kable(head(pokemon,n = 20), "html") %>% kable_styling("striped", font_size = taille) %>% scroll_box(width = "100%", height = "400px")
```


## Star Wars 🎬

Le dataset `starwars.csv`  décrit les caractéristiques des personnages principaux de la saga.


```{r}
starWars <- read.csv("./dataset/starwars.csv", sep = "\t")
```


```{r}
dim(starWars)
```

Voici un extrait du dataset :

```{r, echo=FALSE, warning=FALSE, message=FALSE}
kable(head(starWars,n = 20), "html") %>% kable_styling("striped", font_size = taille) %>% scroll_box(width = "100%", height = "400px")
```

## AmongUs 🔦

On utilise le fichier compressé `AmongUs.7z` où l'ensemble des fichiers décrivent les statistiques des parties jouées sur le jeu *Among Us*. Il y a un fichier par joueur nommé *UserX.csv*.
Les données sont issues du site [Kaggle](https://www.kaggle.com/ruchi798/among-us-dataset). Vous pouvez les télécharger facilement en [cliquant ici](https://github.com/AnthonySardellitti/programmation-r/tree/master/dataset).
Les fichiers csv ont tous la même structure avec :

- `Game.Completed.Date` : Date de la partie
- `Team` : l'équipe attribuée
- `Outcome` : résultat de la partie
- `Task.Completed` : le nombre de tâches effectuées
- `All.Tasks.Completed` : si toutes les tâches ont été effectuées
- `Murdered` : si le joueur a été tué
- `Imposter.Kills` : le nombre de joueurs tués par l'imposteur
- `Game.Length` : durée de la partie
- `Ejected` : si le joueur a été éliminé par les autres au cours de la partie
- `Sabotages.Fixed` : nombre de sabotages réparés
- `Time.to.complete.all.tasks` : temps pour compléter les toutes les tâches
- `Rank.Change`  : Non renseigné
- `Region.Game.Code` : la région du serveur de jeu

```{r}
AmongUs <-read.csv("./dataset/AmongUs.csv")
```


```{r}
dim(AmongUs)
```

Voici un extrait du dataset :

```{r, echo=FALSE, warning=FALSE, message=FALSE}
kable(head(AmongUs,n = 20), "html") %>% kable_styling("striped", font_size = taille) %>% scroll_box(width = "100%", height = "400px")
```

## NBA 🏀

Ce jeu de données`NBA.csv` décrit les tirs effectués au cours de la saison 2014-2015 de NBA. Le fichier est issu du site [ Kaggle ](https://www.kaggle.com/dansbecker/nba-shot-logs). Il a été adapté et modifié pour ce cours. Les données sont accessibles en [cliquant ici](https://github.com/AnthonySardellitti/programmation-r/tree/master/dataset).

Voici la présentation du jeu de données :

- `GAME_ID` : ID du match
- `LOCATION` : Lieu du match (*Home* / *Away*)
- `GAME_RESULT` : Résultat du match (*Won* / *Lost*)
- `PERIOD` : Numéro de quart-temps et prolongations éventuelles
- `SHOT_CLOCK` :  Durée de la possession de l'équipe au moment du tir
- `DRIBBLES` : Nombre de dribbles avant le tir
- `TOUCH_TIME` : Durée de la possession du joueur avant le tir
- `SHOT_DIST` : Distance de tir en *foot* (*1 foot = 0,30 mètre*)
- `PTS_TYPE` : Tentative à 2 ou 3 points (les lancers francs à 1 point ne sont pas répertoriés)
- `SHOT_RESULT` : Résultat du tir (*made* / *missed*)
- `CLOSE_DEF_DIST` : Distance entre le tireur et le défenseur le plus proche en *foot* (*1 foot = 0,30 mètre*)
- `SHOOTER` : Nom du tireur

```{r, warning=FALSE, message=FALSE}
NBA <- read.csv("./dataset/NBA.csv")
```

```{r}
dim(NBA)
```

```{r, echo=FALSE, warning=FALSE, message=FALSE}
kable(head(NBA,n = 20), "html") %>% kable_styling("striped", font_size = taille) %>% scroll_box(width = "100%", height = "400px")
```


## Students 🎓

Le dataset `students_results.csv` décrit les notes d'étudiants sur différentes épreuves.

Voici la présentation du jeu de données :

- `ID_etudiant` : Le matricule des étudiants
- `Genre` : Le genre des étudiants
- `Groupe.TP` : Le groupe de travaux pratiques
- `Groupe.TD` : Le groupe de travaux dirigés
-  `QUIZ#` : Le score du quiz numéro #
- `TP#` : La note au TP numéro #


```{r, warning=FALSE, message=FALSE}
df <- read.csv(file = "dataset/students_results.csv",
                               sep = ";", dec = ",")
```


```{r}
dim(df)
```


```{r, echo=FALSE, warning=FALSE, message=FALSE}
kable(head(df,n = 20), "html") %>% kable_styling("striped", font_size = taille) %>% scroll_box(width = "100%", height = "400px")
```

## TV shows 📺

Le dataset `tv_shows.csv` qui décrit les notes d'évaluation des films et séries disponibles sur diverses plateformes de diffusion en continu. Le fichier est issu du site [Kaggle ](https://www.kaggle.com/ruchi798/tv-shows-on-netflix-prime-video-hulu-and-disney).

Voici la présentation du jeu de données :

- `Title` : titre de la série ou du film
- `Year` : Année de sortie ou première diffusion
- `Age` : Type de public conseillé
- `IMDb` : Notes des utilisateurs enregistrés sur le site [*L'Internet Movie Database*](https://www.imdb.com/)
- `Rotten.Tomatoes` : Notes basées sur les opinions de centaines de critiques de cinéma et de télévision du [site](https://www.rottentomatoes.com/) du même nom
- `Netflix` : si le film ou la série est disponible sur cette plateforme
- `Hulu` : si le film ou la série est disponible sur cette plateforme
- `Prime.Video` : si le film ou la série est disponible sur cette plateforme
- `Disney.` : si le film ou la série est disponible sur cette plateforme


```{r, warning=FALSE, message=FALSE}
df <- read.csv(file = "dataset/tv_shows.csv",
                               sep = ",", dec = ",")
```


```{r}
dim(df)
```


```{r, echo=FALSE, warning=FALSE, message=FALSE}
kable(head(df,n = 20), "html") %>% kable_styling("striped", font_size = taille) %>% scroll_box(width = "100%", height = "400px")
```
